ACORDAO-COMPLETO-2399175

ACÓRDÃO 4357/2020 ATA 11/2020 - SEGUNDA CÂMARA

VISTOS, relatados e discutidos estes autos de alteração da reforma deferida pela Diretoria de Administração de Pessoal do Comando do Exército em favor de Hélio Damasceno Bitencourt;
ACORDAM os Ministros do Tribunal de Contas da União, reunidos em Sessão da 2ª Câmara, nos termos do art. 71, III e IX, da Constituição de 1988, e dos arts. 1º, V, 39, II, e 45 da Lei nº  8.443, de 1992, além dos arts. 260, § 1º, e 262, § 2º, do RITCU, ante as razões expostas pelo Relator, em:
9.1. considerar ilegal o ato de alteração da reforma em favor de Hélio Damasceno Bitencourt (à Peça 2 sob o nº 43208/2016) , negando-lhe o respectivo registro;
9.2. dispensar o ressarcimento das quantias percebidas indevidamente, mas de boa-fé, em consonância com a Súmula n.º 106 do TCU;
9.3. determinar que, no prazo de 15 (quinze) dias contados da ciência desta deliberação, a Diretoria de Administração de Pessoal do Comando do Exército adote as seguintes medidas:
9.3.1. faça cessar os pagamentos decorrentes do ato ora considerado ilegal pelo item 9.1 deste Acórdão, sob pena de responsabilidade solidária da autoridade administrativa omissa, nos termos do art. 71, IX, da Constituição de 1988 e do art. 262, caput, do Regimento Interno do TCU; 
9.3.2. dê ciência do inteiro teor desta deliberação ao interessado indicado no item 9.1 deste Acórdão, alertando-o de que o efeito suspensivo proveniente da eventual interposição de recurso junto ao TCU não o eximirá da devolução dos valores percebidos indevidamente após a notificação, diante do não provimento ao referido recurso, devendo encaminhar os comprovantes dessa notificação ao TCU no prazo de até 30 (trinta) dias;
9.3.3. encaminhe, se for o caso, a este Tribunal, nos termos do art. 262, § 2º, do RITCU, o novo ato de concessão da aludida reforma, sem a ilegalidade indicada nesta deliberação, para que seja submetido à apreciação pelo TCU, na forma do art. 260, caput, do RITCU, diante da eventual necessidade de promover a subsequente alteração da aludida reforma em favor de Hélio Damasceno Bitencourt com os proventos calculados sob a graduação de Cabo, já que ele teria ocupado na ativa a graduação de Soldado (EP) e teria sido reformado, em 28/1/2001, com o cômputo de 20 anos de idade e de 1 ano, 8 meses e 27 dias de serviço (contribuição) , por incapacidade definitiva, contando, todavia, com a manutenção dos proventos calculados sob a graduação de Soldado (EP) ;
9.4. determinar que a unidade técnica adote as seguintes medidas:
9.4.1. envie a cópia do presente Acórdão, com o Relatório e a Proposta de Deliberação, à Diretoria de Administração de Pessoal do Comando do Exército, para ciência e efetivo cumprimento ao item 9.3 deste Acórdão; e
9.4.2. arquive o presente processo, sem prejuízo de promover o monitoramento da determinação proferida pelo item 9.3 deste Acórdão, representando ao TCU, se necessário.

Alteração de reforma deferido pela Diretoria de Administração de Pessoal do Comando do Exército em favor de Hélio Damasceno Bitencourt.

Segunda Câmara

Diretoria de Administração de Pessoal do Comando do Exército.

3. Interessado: Hélio Damasceno Bitencourt (CPF XXX.950.035-XX).

13.1. Ministros presentes: Ana Arraes (Presidente), Augusto Nardes, Aroldo Cedraz e Raimundo Carreiro.
13.2. Ministros-Substitutos presentes: Marcos Bemquerer Costa e André Luís de Carvalho (Relator).

ACORDAO-COMPLETO-2434189

Acórdão 12/2021 - Segunda Câmara

ANDRÉ DE CARVALHO

Trata-se de alteração da reforma deferida pela Diretoria de Administração de Pessoal do Comando do Exército em favor de Hélio Damasceno Bitencourt.
2.	Após a análise final do feito, o auditor federal da Sefip lançou o seu parecer conclusivo à Peça 4, com a anuência, por delegação de competência, do diretor da unidade técnica (Peça 5) , nos seguintes termos:
"Introdução:
1. Trata-se de atos de reforma, submetidos, para fins de registro, à apreciação do Tribunal de Contas da União (TCU) , de acordo com o art. 71, inciso III, da Constituição Federal.  Os atos foram cadastrados e disponibilizados ao TCU por intermédio do Sistema e-Pessoal, na forma do art. 2º e 4º da Instrução Normativa TCU 78/2018.
2. Os atos desse processo pertencem às seguintes unidades:
2.1. Unidade emissora: MINISTÉRIO DA DEFESA-COMANDO DO EXÉRCITO (VINCULADOR) .
2.2. Unidade cadastradora:  DIRETORIA DE INATIVOS E PENSIONISTAS.
2.3. Subunidade cadastradora: SUC6 - 6ª Região Militar.
Exame técnico:
Procedimentos aplicados:
3. Os procedimentos para exame, apreciação e registro de atos de pessoal encontram-se estabelecidos na Instrução Normativa TCU 78/2018 e na Resolução TCU 206/2007. Essas normas dispõem que os atos de pessoal disponibilizados por meio do e-Pessoal devem ser submetidos previamente a críticas automatizadas, com base em parâmetros predefinidos.
4. As críticas das informações cadastradas na etapa de coleta do ato foram elaboradas e validadas levando-se em conta as peculiaridades de cada ato. Os itens verificados nessa etapa são inerentes a dados cadastrais, fundamentos legais, mapa de tempo, ficha financeira, assim como eventuais ocorrências de acumulação. Trata-se de verificações abrangentes, minuciosas e precisas e sem a necessidade de ação humana e, portanto, menos suscetível a falhas. As críticas aplicadas estão discriminadas no sistema, no Menu e-Pessoal, opção 'Crítica', que podem ser acessadas mediante concessão de perfil específico a servidores do TCU responsáveis pela análise.
5. Além das críticas automatizadas, há verificação humana adicional no caso de haver alertas do sistema ou informações não formatadas, como esclarecimentos do gestor ou do controle interno.
6. As críticas também consideram os registros do Sistema Integrado de Administração de Recursos Humanos (Siape) . O Siape disponibiliza informações atualizadas sobre as parcelas que integram os proventos, diferentemente, portanto, do e-Pessoal, que informa as parcelas no momento do registro do ato.
7. Essa confrontação com o Siape fornece uma visão atual e verdadeira da situação, o que permite descaracterizar irregularidades e inconsistências que, embora constantes do e-Pessoal, já foram corrigidas.
8. As verificações detectadas nos atos encontram-se discriminadas na aba de pendências de cada ato no sistema e-Pessoal, bem como nos espelhos dos atos contemplados por esta instrução.
Exame das Constatações:
9. Ato: 43208/2016 - Interessado: HELIO DAMASCENO BITENCOURT - CPF: XXX.950.035-XX.
9.1. Parecer do Controle Interno: considerar o ato Legal.
9.2. Constatação e análise:
9.2.1. Posto/Graduação na ativa, na  reserva remunerada e na reforma são diferentes entre si.
a) Justificativa do Gestor de Pessoal: Benefício concedido com o amparo da Lei 6.880/80, Art 110, Parag 1° e  letra c) do Parag 2º ( o de Terceiro-Sargento, para Cabo e demais praças constantes do Quadro a que se refere o artigo 16) .
b) Análise do Controle Interno: Justificativa do gestor esclarece pendência;
c) Análise da unidade técnica (Sefip/TCU) : é oportuno informar que a primeira reforma do militar foi por incapacidade definitiva, no TC-Processo 001.308/2002-6 e que tal reforma em estudo trata de melhoria do benefício.
9.3. O detalhamento da inconsistência acima elencada encontra-se no anexo II dessa instrução.
9.4. Encaminhamento do ato:
9.4.1. Considerar  LEGAL e conceder o registro do ato de HÉLIO DAMASCENO BITENCOURT.
Conclusão:
10. A abrangência e a profundidade das verificações levadas a efeito fundamentam convicção de que os atos 43208/2016 e 43340/2016 podem ser apreciados pela legalidade, em razão de não terem sido encontradas irregularidades nos atos, de acordo com o item Exame das Constatações desta instrução.
Proposta de encaminhamento:
11. Ante o exposto, com fundamento no art. 71, inciso III, da Constituição Federal, no art. 1º, inciso V, e art. 39, incisos I e II, da Lei 8.443/1992, no art. 260 do Regimento Interno do Tribunal de Contas da União, propõe-se:
11.1. Considerar  LEGAIS e conceder o registro dos atos de HELIO DAMASCENO BITENCOURT."
3.	Enfim, por intermédio do Exmo. Sr. Procurador Júlio Marcelo de Oliveira, o Ministério Público junto ao TCU (MPTCU) manifestou a sua discordância em relação à aludida proposta da unidade técnica, tendo lançado, para tanto, o seu parecer à Peça 6, nos seguintes termos:
"Trata-se de ato de alteração da reforma de Hélio Damasceno Bitencourt (peça 2) concedido pelo Ministério da Defesa/Comando do Exército, com pareceres pela legalidade emitidos pelo controle interno e pela Secretaria de Fiscalização de Pessoal - Sefip.
O ato em questão foi editado para alterar a reforma inicial do interessado, concedendo-lhe proventos de grau hierárquico superior, por ter sido considerado inválido, com base no seguinte fundamento legal:
'REF-9 - Lei nº 6.880/80, art. 104, inciso II, c/c art. 106, inciso II c/c art. 108, inciso III c/c art. 109 e art. 110, §1º e §2º - Reforma ex officio por invalidez permanente em consequência de acidente em serviço. Por ter sido considerado inválido, faz jus ao grau hierárquico imediato, inclusive considerando-se os graus hierárquicos dispostos no § 2º, do art. 110, da Lei nº 6.880/80.'
O dispositivo legal utilizado para o aumento remuneratório é o art. 110 da Lei 6.880/1980 que, em sua redação original, dispunha o seguinte:
'Art. 110. O militar da ativa julgado incapaz definitivamente por um dos motivos constantes dos itens I e II do artigo 108 será reformado com remuneração calculada com base no soldo correspondente ao grau hierárquico imediato ao que possuir na ativa.
§ 1º Aplica-se o disposto neste artigo aos casos previstos nos itens III, IV e V do artigo 108, quando, verificada a incapacidade definitiva, for o militar considerado inválido, isto é, impossibilitado total e permanentemente para qualquer trabalho.'
Posteriormente, o art. 1º da Lei 7.580/1986, ao conferir nova redação ao art. 110 da Lei 6.880/1980, incluiu, para efeito do benefício, os militares que se encontravam na reserva remunerada, in verbis:
'Art. 1º O caput do art. 110 da Lei nº 6.880, de 9 de dezembro de 1980, que dispõe sobre o Estatuto dos Militares, passa a vigorar com a seguinte redação:
Art. 110. O militar da ativa ou da reserva remunerada, julgado incapaz definitivamente por um dos motivos constantes dos incisos I e II do art. 108, será reformado com a remuneração calculada com base no soldo correspondente ao grau hierárquico imediato ao que possuir ou que possuía na ativa, respectivamente.
Art. 2º As disposições do art. 110 da Lei nº 6.880, de 9 de dezembro de 1980, são extensivas aos militares que na vigência desta lei já se encontrem na reserva remunerada e que tenham sido reformados com base nos incisos I e II do art. 108.'
O art. 2º da Lei 7.580/1986 estendeu o benefício aos militares que, na data de vigência desse diploma legal - 30/12/1986, encontravam-se na reserva remunerada e foram reformados por incapacidade definitiva, em decorrência dos motivos especificados nos incisos I e II do art. 108 da Lei 6.880/1980, em destaque:
'Art. 108. A incapacidade definitiva pode sobrevir em consequência de:
I - ferimento recebido em campanha ou na manutenção da ordem pública;
II - enfermidade contraída em campanha ou na manutenção da ordem pública, ou enfermidade cuja causa eficiente decorra de uma dessas situações;'
Em suma, o disposto no art. 110 da Lei 6.880/1980, com a redação que lhe foi conferida pela Lei 7.580/1986, alcança os militares:
a) da ativa;
b) da reserva remunerada;
c) reformados com base nos incisos I e II do art. 108 da Lei 6.880/1980, que se encontravam na reserva remunerada em 30/12/1986, data de publicação da Lei 7.580/1986.
De acordo com as informações constantes do Ato Sisac 10003371-07-2001-000665-5, o militar em questão era reformado, com base no seguinte fundamento:
'5-1-0167-0 CONCESSÃO DE REFORMA, COM QUALQUER TEMPO DE SERVIÇO, AO MILITAR DA ATIVA INCAPACITADO DEFINITIVAMENTE POR UM DOS MOTIVOS CONSTANTES DOS ITENS I, II, III, IV E V DO ART. 108, DESTA LEI.'
Ainda que o motivo da reforma inicial se enquadre no inciso I ou II do art. 108 da Lei 6.880/1980, o interessado deveria estar na reserva remunerada em 30/12/1986, data de publicação da Lei 7.580/1986. Entretanto, segundo o ato Sisac, o militar não passou pela reserva. Assim sendo, não se enquadra no item 'c' acima.
Conclui-se, portanto, que a alteração da concessão do interessado não merece prosperar, por ausência de norma que autorize o aumento remuneratório concedido.
Nessa linha de entendimento, o Tribunal de Contas da União, na Sessão de 18/9/2019, prolatou o Acórdão 2225/2019-TCU-Plenário, cujo sumário dispõe:
'SUMÁRIO: ATOS DE REFORMA. ALTERAÇÃO DE UMA DAS CONCESSÕES PARA ELEVAÇÃO, EM UM GRAU HIERÁRQUICO, DO POSTO SOBRE O QUAL CALCULADOS OS PROVENTOS DO INATIVO, EM FACE DA SUPERVENIÊNCIA DE INVALIDEZ PERMANENTE DECORRENTE DE DOENÇA ESPECIFICADA EM LEI. MILITAR ANTERIORMENTE REFORMADO COM PROVENTOS JÁ CALCULADOS SOBRE O POSTO HIERÁRQUICO SUPERIOR, POR TEMPO DE SERVIÇO. AUSÊNCIA DE PREVISÃO LEGAL PARA EXTENSÃO DA VANTAGEM ESTABELECIDA NO ART. 110 DA LEI 6.880/1980 A MILITARES JÁ REFORMADOS, BEM COMO PARA O ACRÉSCIMO DE DOIS POSTOS NO CÁLCULO DOS PROVENTOS. NEGATIVA DE REGISTRO. DETERMINAÇÕES. LEGALIDADE E REGISTRO DAS DEMAIS CONCESSÕES.'
O ato em análise ingressou neste Tribunal em 17/8/2017, de modo que pode ser apreciado sem a necessidade de prévia oitiva do militar, de acordo com o entendimento firmado pelo TCU, no âmbito do Acórdão 587/2011-TCU-Plenário.
Ante o exposto, o Ministério Público de Contas manifesta-se pela ilegalidade do ato de alteração da reforma de Hélio Damasceno Bitencourt (peça 2) , com negativa de registro perante este Tribunal."
É o Relatório.

não há.

Procurador Júlio Marcelo de Oliveira.

PESSOAL. REFORMA. BENEFÍCIO CORRESPONDENTE A DOIS GRAUS HIERÁRQUICOS SUPERIORES AO POSTO OU GRADUAÇÃO DO INSTITUIDOR NA ATIVA. ILEGALIDADE DO ATO. NEGATIVA DE REGISTRO. DETERMINAÇÕES.

REFORMA (REFO)

Secretaria de Fiscalização de Pessoal (Sefip).

Trata-se de alteração da reforma deferida pela Diretoria de Administração de Pessoal do Comando do Exército sob as seguintes condições:
	Peça
	Beneficiário
	Número de Controle
	Tipo de Ato
	Data do Nascimento
	Vigência
	Enviado
ao TCU

	2
	Hélio Damasceno Bitencourt
	43208/2016
	Alteração
	16/2/1980
	31/10/2014
	17/8/2017

2.	De toda sorte, após a análise final do feito, a Sefip pugnou pela suposta legalidade do aludido ato, tendo o MPTCU opinado, todavia, pela ilegalidade do referido ato de alteração em favor de Hélio Damasceno Bitencourt (Peça 2) , ao vislumbrar que não subsistiria o embasamento legal para o cálculo dos proventos de reforma pela suposta referência em dois níveis acima da então graduação ostentada pelo militar na ativa.
3.	O TCU pode incorporar o parecer do MPTCU a estas razões de decidir.
4.	Como visto, o Sr. Hélio Damasceno Bitencourt teria ocupado na ativa a graduação de Soldado (EP) , tendo sido reformado, em 28/1/2001, com o cômputo de 20 anos de idade e de 1 ano, 8 meses e 27 dias de serviço (contribuição) , por incapacidade definitiva, com a manutenção, todavia, dos proventos calculados sob a graduação de Soldado (EP) .
5.	Todavia, em 30/10/2014, o ato inicial de reforma teria sido alterado, tendo o interessado passado a perceber os proventos calculados sob a graduação de 3º Sargento, com dois níveis hierárquicos acima, então, à graduação então ostentada na atividade como Soldado (EP) a partir da suposta aplicação do art. 110 da Lei n.º 6.880, de 1980.
6.	O Parquet especial assinalou, nesse ponto, que a aplicação do benefício previsto no art. 110 da Lei n.º 6.880, de 1980, somente seria devida em prol dos militares que, no início da vigência da Lei n.º 7.580, de 30/12/1986, estivessem na atividade ou reserva remunerada, destacando que o interessado jamais teria passado pela reserva remunerada, pois teria sido originalmente reformado por incapacidade definitiva em 28/1/2001.
7.	Bem se vê que, nos termos do art. 110 da Lei n.º 6.880, de 1980, diante da incapacidade definitiva, o militar da ativa ou da reserva remunerada seria reformado com os proventos calculados sob o grau hierárquico imediatamente superior ao ocupado na ativa ou na reserva remunerada, mas apenas para os militares reformados até a data fixada pela Lei n.º 7.580, de 30/12/1986, subsistindo, então, a ilegalidade no suscitado ato de reforma.
8.	De todo modo, como o aludido ato deu entrada no TCU há menos de 5 anos, não seria necessária a prévia oitiva do interessado no presente momento, estando esse entendimento em plena consonância com a jurisprudência do STF (v.g.: MS-25.116 e MS-25.403) e com a exceção prevista na Súmula Vinculante nº 3 do STF, além de estar em sintonia com a jurisprudência do TCU (v. g.: Acórdão 587/2011-TCU-Plenário, entre outros) . 
9.	O TCU deve considerar ilegal, portanto, o ato de alteração de reforma acostado à Peça 2, negando-lhe o respectivo registro.
Ante o exposto, pugno pela prolação do Acórdão ora submetido a este Colegiado.
TCU, Sala das Sessões, em 23 de abril de 2020.
Ministro-Substituto ANDRÉ LUÍS DE CARVALHO 
Relator